【裁判字號】    98,台上,538
【裁判日期】    980326
【裁判案由】    塗銷不動產所有權移轉登記
【裁判全文】
最高法院民事判決              九十八年度台上字第五三八號
上  訴  人  辛○○
訴訟代理人  李文中律師
            粘毅群律師
            羅豐胤律師
            李秀貞律師
被 上訴 人  甲○○
            乙○○
            丙○○
共      同
訴訟代理人  柏有為律師
            張峪嘉律師
被 上訴 人  丁○○
                    A 90025 U.S.A
            戊○○
                    CA 94539, U.S.A
            己○○
            庚○○
上列當事人間請求塗銷不動產所有權移轉登記事件，上訴人對於
中華民國九十七年八月二十二日台灣高等法院第二審判決（九十
五年度重上字第三四七號），提起上訴，本院判決如下：
    主  文
原判決廢棄，發回台灣高等法院。
    理  由
本件被上訴人主張：訴外人即伊父林志忠於民國九十三年九月十
七日因癌症住院治療，嗣於同年十月四日陷入昏迷狀態，並於同
年十月六日病逝。上訴人即林志忠之配偶竟於九十三年十月十三
日，持不實之林志忠九十三年十月六日所書立之「土地贈與所有
權移轉契約書」、「建築改良物贈與所有權移轉契約書」（下稱
系爭贈與契約），以贈與為由，向地政事務所申請將林志忠所有
坐落台北市○○段○○段二一八地號土地及其上建號三０七號、
門牌號碼為台北市○○○路○段二十五巷八號房屋（下稱系爭不
動產）移轉登記為上訴人所有。惟林志忠於九十三年十月六日已
陷於意識不清，其所為之贈與意思表示係屬虛偽應為無效，上訴
人以此不實文件擅自辦理系爭不動產所有權移轉登記，亦屬無效
等情，爰依民法第一百十三條、第七百六十七條、第一百八十四
條之規定，求為命塗銷系爭不動產所有權移轉登記之判決。
上訴人則以：林志忠住院後，於九十三年九月二十二日請被上訴
人丁○○代筆書立系爭贈與契約書，林志忠並親自簽名。嗣由丁
○○代擬委託切結書（下稱系爭切結書），於同日請林志忠過目
簽名後，即交由丁○○辦理系爭不動產之過戶事宜。林志忠於書
立系爭贈與契約時之意思表示健全，且代書陳惠玲係依林志忠生
前授權行事，並未違背其本意，委任關係自不因委任人於委託事
務處理完畢前死亡而告消滅，本件贈與行為暨移轉所有權登記均
屬合法有效等語，資為抗辯。
原審廢棄第一審所為被上訴人敗訴之判決，改判命上訴人塗銷系
爭不動產所有權移轉登記之判決，無非以：系爭贈與契約與切結
書上關於「林志忠」之簽名，經內政部警政署刑事警察局鑑定結
果，均因贈與契約及切結書上「林志忠」簽名筆跡與對照文件上
真正簽名筆跡書寫方式不同而無法認定。足見系爭贈與契約與切
結書上關於「林志忠」之字跡，不能證明為林志忠本人親自簽名
。至林志忠之意識於九十三年九月二十二日雖仍清楚，有台大醫
院函可證，惟並不足以證明系爭贈與契約與切結書上「林志忠」
簽名之字跡為真正。而證人陳惠玲之證言，僅足以證明其經辦過
程，證人丁○○為上訴人之親生女，偏頗在所難免，均不能證明
系爭贈與契約書及切結書為真正。又上訴人及被上訴人丁○○涉
嫌偽造文書案件，雖經判決無罪，惟不能遽為有利於上訴人之認
定。是被上訴人主張系爭贈與契約書及切結書為虛偽等情，即屬
可信。次查系爭贈與契約書與切結書均為無效，則代書陳惠玲縱
使基於林志忠生前之授權，代為辦理系爭不動產所有權之移轉登
記，其登記即與現實之真實狀態不相符合，顯然違背林志忠之本
意，應認為林志忠與陳惠玲就土地登記之委任關係業因林志忠死
亡而消滅，陳惠玲於九十三年十月十三日向地政機關申請辦理系
爭不動產所有權移轉登記即為無權代理。從而，被上訴人依繼承
及民法第七百六十七條中段之規定，請求塗銷系爭不動產所有權
移轉登記，為有理由等詞，為其判斷之基礎。
按民法第五百五十條但書規定，委任關係因委任事務之性質，並
不因當事人一方死亡而消滅；且土地登記規則第一百零二條第一
項亦規定：「土地權利移轉、設定，依法須申報土地移轉現值者
，於申報土地移轉現值後，如登記義務人於申請登記前死亡時，
得僅由權利人敘明理由，檢附載有義務人死亡記事之戶籍謄本及
其他有關之證明文件，單獨申請登記。」則受任人倘係基於委任
人生前之授權代為辦理登記，其登記既與現實之真實狀態相符合
，復未違背委任人之本意，委任關係依其性質自不因委任人於辦
竣登記前死亡而告消滅，受任人代理委任人完成之登記行為即非
無權代理。又基於物權行為之無因性，物權行為之效力不因債權
行為不成立、無效或被撤銷而受影響。則本件代書陳惠玲倘基於
林志忠生前之授權，代為辦理系爭不動產所有權之移轉登記，縱
系爭贈與契約之債權行為無效，並不影響系爭不動產所有權之移
轉登記之效力，被上訴人對系爭不動產即無所有權可言，自無從
根據民法第七百六十七條之規定行使權利。原審持與此相反之見
解，已有未合。次查證人為不可代替之證據方法，如果確係在場
聞見待證事項，而其證述又非虛偽者，縱令證人與當事人有親屬
、親戚或其他利害關係，其證言亦非不可採信（本院五十三年台
上字第二六七三號判例參照）。原審未究明丁○○是否確實在場
聞見待證事項及其證言是否具有瑕疵，僅以丁○○為上訴人之親
生女，即認為其證言為不可採，而為上訴人不利之論斷，亦嫌速
斷。末查被上訴人係主張依據民法第一百十三條、第七百六十七
條、第一百八十四條之規定提起本件之訴（第一審卷(一)七頁），
似屬訴的客觀合併，原審竟認被上訴人係僅根據民法第七百六十
七條規定之單一法律關係請求，亦與被上訴人所表明之訴訟標的
不符，案經發回，宜併注意及之。上訴論旨，指摘原判決不當，
求予廢棄，非無理由。
據上論結，本件上訴為有理由。依民事訴訟法第四百七十七條第
一項、第四百七十八條第二項，判決如主文。
中    華    民    國  九十八  年    三    月  二十六  日
                      最高法院民事第六庭
                          審判長法官  朱  建  男
                                法官  顏  南  全
                                法官  林  大  洋
                                法官  沈  方  維
                                法官  黃  義  豐
      本件正本證明與原本無異
                                      書  記  官
中    華    民    國  九十八  年    四    月    七    日
                                                      V


司法院資訊處製作；財團法人民間司法改革基金會備份。
